ACORDAO-COMPLETO-2557077

ACÓRDÃO 9202/2022 ATA 41/2022 - PRIMEIRA CÂMARA

VISTOS, relatados e discutidos estes autos de tomada de contas especial instaurada pelo Fundo Nacional de Desenvolvimento da Educação (FNDE) em nome do ex-prefeito de São José do Campestre/RN, José Borges Segundo, em razão da não comprovação da regular aplicação dos recursos repassados por meio do Programa Nacional de Alimentação Escolar (PNAE) , no exercício de 2011.
ACORDAM os Ministros do Tribunal de Contas da União, reunidos em sessão da 1ª Câmara, ante as razões expostas pelo relator, e com fundamento nos arts. 1º, inciso I, 16, inciso III, alíneas "b" e "c", 19, 23, inciso III, 26, 28, inciso II, e 57, da Lei 8.443/1992 c/c os arts. 214, inciso III, alínea "a", e 215 a 217 do Regimento Interno, em
9.1. rejeitar as alegações de defesa apresentadas por José Borges Segundo;
9.2. julgar irregulares as contas de José Borges Segundo, condenando-o ao pagamento das quantias a seguir especificadas, atualizadas monetariamente e acrescidas dos juros de mora, calculados a partir das datas indicadas até a efetiva quitação do débito, fixando-lhes o prazo de 15 (quinze) dias para que comprove, perante o Tribunal, o recolhimento da referida quantia aos cofres do Fundo Nacional de Desenvolvimento da Educação - FNDE;
	Data de ocorrência
	Valor histórico (R$) 

	21/3/2011
	15.000,00

	11/4/2011
	15.050,00

	6/5/2011
	10.529,40

	7/10/2011
	31.000,00

	19/10/2011
	3.700,00

	4/11/2011
	10.500,00

	5/12/2011
	10.300,00

	8/12/2011
	9.500,00

	8/12/2011
	5.760,00

	8/12/2011
	3.700,00

	30/12/2011
	3.000,00

	30/12/2011
	2.296,60

9.3.  aplicar a José Borges Segundo multa no valor de R$ 12.000,00 (doze mil reais) , fixando-lhe o prazo de 15 (quinze) dias, a partir da notificação, para que comprove, perante o Tribunal, seu recolhimento aos cofres do Tesouro Nacional, atualizada monetariamente desde a data deste acórdão até a data do efetivo pagamento;
9.4. autorizar, desde logo, a cobrança judicial das dívidas, caso não atendidas as notificações;
9.5. autorizar, caso requerido e se o processo não tiver sido remetido para cobrança judicial, o parcelamento das dívidas em até 36 (trinta e seis) parcelas mensais e consecutivas;
9.6. fixar o vencimento da primeira parcela em quinze dias, a contar do recebimento da notificação, e os das demais a cada 30 dias, devendo incidir sobre cada valor mensal os correspondentes acréscimos legais, na forma prevista na legislação em vigor;
9.7. alertar o responsável que, em caso de parcelamento da dívida, a falta de pagamento de qualquer parcela importará no vencimento antecipado do saldo devedor;
9.8. encaminhar cópia da presente deliberação ao FNDE e ao responsável, com a informação de que o Relatório e o Voto que a fundamentam estão disponíveis para consulta no endereço www.tcu.gov.br/acordaos.

Tomada de Contas Especial instaurada pelo Fundo Nacional de Desenvolvimento da Educação em razão de não comprovação da regular aplicação dos recursos repassados pela União, para atendimento ao Programa Nacional de Alimentação Escolar (PNAE), exercício de 2011.

Primeira Câmara

Município de São José do Campestre/RN

3. Responsável: José Borges Segundo (XXX.833.334-XX)

13.1. Ministros presentes: Walton Alencar Rodrigues (Presidente), Benjamin Zymler e Jorge Oliveira (Relator).
13.2. Ministros-Substitutos presentes: Augusto Sherman Cavalcanti e Weder de Oliveira.

JORGE OLIVEIRA

Transcrevo a seguir a instrução elaborada na Secretaria de Controle Externo de Tomada de Contas Especial - Secex/TCE (peça 52) , que contou com o endosso dos dirigentes daquela unidade (peças 53 e 54) e com a concordância do Ministério Público junto ao TCU-MPTCU (peça 55) :
"INTRODUÇÃO
Cuidam os autos de tomada de contas especial instaurada pelo Fundo Nacional de Desenvolvimento da Educação - FNDE, em desfavor do Sr. José Borges Segundo, Prefeito Municipal de São José do Campestre/RN na gestão 2009-2012, em razão de não comprovação da regular aplicação dos recursos repassados por força do Programa Nacional de Alimentação Escolar (PNAE) , no exercício de 2011, ante a ausência de encaminhamento do Parecer Conclusivo do Conselho - CAE.
HISTÓRICO
Em 17/11/2020, com fundamento na IN/TCU 71/2012, alterada pela IN/TCU 76/2016 e DN/TCU 155/2016, o dirigente do Fundo Nacional de Desenvolvimento da Educação autorizou a instauração da tomada de contas especial (peça 1) . O processo foi registrado no sistema e-TCE com o número 3012/2020.
	Os recursos repassados pelo FNDE ao município de São José do Campestre - RN, no âmbito do Programa Nacional de Alimentação Escolar (PNAE) - exercício 2011, totalizaram R$ 120.336,00 (peça 4) . 
	O fundamento para a instauração da Tomada da Contas Especial, conforme consignado na matriz de responsabilização elaborada pelo tomador de contas, foi a constatação da seguinte irregularidade:
Ausência parcial de documentação de prestação de contas dos recursos federais repassados ao Prefeitura Municipal de São José do Campestre - RN, no âmbito do Programa Nacional de Alimentação Escolar (PNAE) . Com a ausência de encaminhamento do Parecer Conclusivo do CAE.
O responsável arrolado na fase interna foi devidamente comunicado e, diante da ausência de justificativas suficientes para elidir a irregularidade e da não devolução dos recursos, instaurou-se a tomada de contas especial.
No relatório (peça 27) , o tomador de contas concluiu que o prejuízo importaria no valor original de R$ 120.336,00, imputando-se a responsabilidade a José Borges Segundo, Prefeito Municipal de São José do Campestre - RN, no período de 1/1/2009 a 31/12/2012, na condição de gestor dos recursos.
Em 24/2/2021, a Controladoria-Geral da União emitiu o relatório de auditoria (peça 31) , em concordância com o relatório do tomador de contas. O certificado de auditoria e o parecer do dirigente do órgão de controle interno concluíram pela irregularidade das presentes contas (peças 32 e 33) .
Em 11/3/2021, o ministro responsável pela área atestou haver tomado conhecimento das conclusões contidas no relatório e certificado de auditoria, bem como do parecer conclusivo do dirigente do órgão de controle interno, manifestando-se pela irregularidade das contas, e determinou o encaminhamento do processo ao Tribunal de Contas da União (peça 34) .
ANÁLISE DOS PRESSUPOSTOS DE PROCEDIBILIDADE DA IN/TCU 71/2012
Avaliação de Viabilidade do Exercício do Contraditório e Ampla Defesa
Verificou-se que não houve o transcurso de mais de dez anos desde o fato gerador sem que tenha havido a notificação do responsável pela autoridade administrativa federal competente (art. 6º, inciso II, c/c art. 19 da IN/TCU 71/2012, modificada pela IN/TCU 76/2016) , uma vez que o fato gerador da irregularidade sancionada ocorreu em 30/12/2011 e o responsável foi notificado sobre a irregularidade pela autoridade administrativa competente conforme abaixo:
0. José Borges Segundo, por meio do ofício acostado à peça 19, recebido em 16/3/2018, conforme AR (peça 20) .
Valor de Constituição da TCE
Verificou-se, ainda, que o valor atualizado do débito apurado (sem juros) em 1/1/2017 é de R$ 172.282,08, portanto superior ao limite mínimo de R$ 100.000,00, na forma estabelecida conforme os arts. 6º, inciso I, e 19 da IN/TCU 71/2012, modificada pela IN/TCU 76/2016. 
OUTROS PROCESSOS/DÉBITOS NOS SISTEMAS DO TCU COM OS MESMOS RESPONSÁVEIS
Informa-se que só foram encontrados processos encerrados no Tribunal com o mesmo responsável:
	Responsável
	Processos

	José Borges Segundo
	Processo 011.991/1999-2 - TCE instaurada por omissão no dever de prestar contas do Convênio nº 412/96 firmado com o MEC;
Processo 000.096/2020-2 - TCE instaurada por omissão no dever de prestar contas dos recursos repassados à conta do Programa Nacional de Alimentação Escolar-PNAE, exercício 2012;
Processo 013.192/2021-3 - Cobrança Executiva de multa originária do AC-13930-43/2020-2C, referente ao TC Processo 000.096/2020-2;
Processo 013.190/2021-0 - Cobrança Executiva de débito originário do AC-13930-43/2020-2C, referente ao TC Processo 000.096/2020-2.

A tomada de contas especial estava, assim, devidamente constituída e em condição de ser instruída.
EXAME TÉCNICO			
Da análise dos documentos presentes nos autos, verificou-se que o Sr. José Borges Segundo era a pessoa responsável pela gestão e execução dos recursos federais recebidos à conta do Programa Nacional de Alimentação Escolar (PNAE) - exercício 2011, tendo o prazo final para apresentação da prestação de contas expirado em 30/4/2013, a qual foi por ele apresentada em 15/1/2013 (peça 5) , portanto, tempestivamente.
Cumpre registrar que a prefeita sucessora, Sra. Sione Ferreira de Souza Oliveira, protocolou duas Representações junto ao Ministério Público Federal - RN em desfavor do responsável, sendo uma delas ante irregularidades nas prestações de contas do PNAE e do PNATE, ambas nos exercícios de 2011 e 2012, e outra relativa ao Convênio 701033/2011, firmado com o FNDE e que tinha como objeto a aquisição de veículos escolares, no âmbito do Programa Caminhos da Escola (peça 23) .
Cumpre ainda registrar que, no período de 21/10/2012 a 26/10/2012, a Controladoria Geral da União - CGU realizou fiscalização no município de São José do Campestre/RN, conforme Relatório de Fiscalização nº 37043, no qual foram registradas constatações referentes à execução do PNAE, nos exercícios de 2011 e 2012 (peça 16, p. 4-10 e 75-89) ; entretanto, mesmo tendo sido auditada a respectiva prestação de contas, não foi constatada, pela equipe de fiscalização, nenhuma ocorrência para o exercício de 2011, conforme Parecer nº 428/2018/DAESP/COPRA/CGAPC/DIFIN (peça 18) .
Na instrução inicial (peça 37) , analisando-se os documentos nos autos, concluiu-se pela necessidade de realização da citação do responsável, nestes termos:
 Realizar a citação, com fundamento nos arts. 10, § 1º, e 12, incisos I e II, da Lei 8.443/1992 c/c o art. 202, incisos I e II, do RI/TCU, para que, no prazo de quinze dias, o responsável abaixo indicado, em decorrência das condutas praticadas, apresente alegações de defesa e/ou recolha, aos cofres especificados, a quantia abaixo indicada, atualizada monetariamente a partir da respectiva data até o efetivo recolhimento, abatendo-se na oportunidade a quantia eventualmente ressarcida, na forma da legislação em vigor, que geraram a irregularidade demonstrada a seguir:
			Débito relacionado somente ao responsável José Borges Segundo (CPF: XXX.833.334-XX) , Prefeito Municipal, no período de 1/1/2009 a 31/12/2012, na condição de gestor dos recursos.
Irregularidade: ausência parcial de documentação de prestação de contas dos recursos federais repassados ao município de São José do Campestre - RN, no âmbito do Programa Nacional de Alimentação Escolar (PNAE) , ante a ausência de encaminhamento do Parecer Conclusivo do CAE.
Evidências da irregularidade: documentos técnicos presentes nas peças 5, 6, 15, 17 e 18.
Normas infringidas: Resolução CD/FNDE nº 38, de 16 de julho de 2009 e alterações posteriores.
Cofre credor: Fundo Nacional de Desenvolvimento da Educação.
Valor atualizado do débito (sem juros) em 26/11/2021: R$ 217.102,54
Conduta: não encaminhar o Parecer Conclusivo do CAE.
Nexo de causalidade: a apresentação incompleta da documentação da prestação de contas impediu a comprovação da regular aplicação dos recursos federais repassados, no âmbito do instrumento em questão, resultando em presunção de danos ao erário.
Culpabilidade: não há excludentes de ilicitude, de culpabilidade e de punibilidade; é razoável supor que o responsável tinha consciência da ilicitude de sua conduta; era exigível conduta diversa da praticada, qual seja, apresentar a prestação de contas contendo todos os documentos necessários à comprovação da regular aplicação dos recursos federais repassados, conforme estabelecido nas normas aplicáveis.
	Data de ocorrência
	Valor histórico (R$) 

	21/3/2011
	15.000,00

	11/4/2011
	15.050,00

	6/5/2011
	10.529,40

	7/10/2011
	31.000,00

	19/10/2011
	3.700,00

	4/11/2011
	10.500,00

	5/12/2011
	10.300,00

	8/12/2011
	9.500,00

	8/12/2011
	5.760,00

	8/12/2011
	3.700,00

	30/12/2011
	3.000,00

	30/12/2011
	2.296,60

 Informar ao responsável que, caso venha a ser condenado pelo Tribunal, os débitos ora apurados serão acrescidos de juros de mora, nos termos do § 1º do art. 202 do RI/TCU;
 Esclarecer ao responsável, em obediência ao art. 12, § 2º, da Lei 8.443/1992, e ao art. 12, inciso VI, da Resolução TCU 170/2004, que o recolhimento tempestivo do débito somente saneará o processo caso seja reconhecida a sua boa-fé e não se constate outra irregularidade nas contas; 
 Encaminhar cópia da presente instrução ao responsável, a fim de subsidiar a apresentação de suas alegações de defesa e/ou razões de justificativa;
 Esclarecer ao responsável, em obediência ao art. 12, § 3º, da Lei 8.443/1992, e ao art. 12, inciso VII, da Resolução TCU 170/2004, que o não atendimento à citação ou à audiência implicará revelia, para todos os efeitos, dando-se prosseguimento ao processo.
Em cumprimento ao pronunciamento da Unidade (peça 39) , foi efetuada a citação do responsável mediante Ofício 67754/2021-TCU/Seproc, por ele recebido em 4/1/2022 (peças 41-42) , tendo apresentado suas alegações de defesa, através de advogado legalmente constituído (procuração presente na peça 43) , em 7/2/2022, às peças 44-50.
Alegações de defesa do Sr. José Borges Segundo
Ele inicia sua defesa informando que respondeu a três ações na Justiça Federal relativas 'aos fatos aqui arguidos', sendo uma Ação Penal - processo nº 0800743-88.2018.4.05.8400, uma Ação Civil por Atos de Improbidade Administrativa - processo nº 0804379-96.2017.4.05.8400, e uma outra Ação Civil por Atos de Improbidade Administrativa - processo nº 0800744-73.2018.4.05.8400.
Segue informando que foi absolvido na Ação Penal em primeiro grau, estando o processo em grau de recurso interposto pelo Ministério Público Federal, e que ambos os processos de Ação Civil por Atos de Improbidade Administrativa foram julgados improcedentes, estando um deles pendente de julgamento de recurso interposto pelo MPF, enfatizando que 'apesar das esferas judicantes serem independentes', o julgamento das ações acima demonstram 'que o recorrente não foi omisso para com a devida prestação de contas'.
Traz trechos de uma decisão do Supremo Tribunal Federal, segundo a qual 'o recebimento de ação civil por ato de improbidade administrativa com base no mesmo liame temático, além de desrespeitar o julgamento do STF no HC 158.319/SP, violaria o ne bis in idem'.
Aduz ainda que não se pode imputar a ele responsabilidade pelo fato de que não houve prestação de contas do PNAE/2011, pois, conforme 'trechos da Decisão que julgou IMPROCEDENTE a Ação Civil por Atos de Improbidade Administrativa, foi apresentada a devida prestação de contas', como destacou:
'Não restam dúvidas, do teor das informações acima colacionadas, que o demandante efetivamente entregou à municipalidade a documentação referente às contas do PNAE 2011, o que foi admitido não só pelo Município de São José do Campestre, como também pelo próprio FNDE. Muito embora possa ter o demandado incorrido na apresentação extemporânea dos dados e elementos referentes aos valores recebidos em 2011 do PNAE, afigura-se incontroverso que ele apresentou a respectiva documentação por meio da plataforma virtual do Sistema de Gestão de Prestação de Contas do FNDE, nos termos do recibo da referida plataforma.
 (...) 
Diante do exposto, julgo improcedente o pedido inserto na inicial.'
Anexou, às peças 45-50, os seguintes documentos:
0.1. cópia da sentença proferida na Ação Penal (processo nº 0800743-88.2018.4.05.8400) , relativa à ausência de prestação de contas dos recursos do BRALF, do PNAE, nos exercícios de 2011 e 2012, e do Convênio nº 701033/2011, pela improcedência da mesma, ante a ocorrência do bis in idem;
0.2. cópia das sentenças proferidas nas Ações Civis por Atos de Improbidade Administrativa (processos nº s 0804379-96.2017.4.05.8400 e 0800744-73.2018.4.05.8400) , também relativas à ausência de prestação de contas dos mesmos programas/convênio, pela improcedência, ante a 'ausência de prova quanto à má-fé do administrador público';
0.3. parecer do MPF manifestando-se pela improcedência da Ação Civil por Atos de Improbidade Administrativa - processo nº 0804379-96.2017.4.05.8400, relativa à ausência de prestação de contas do PNAE/2012, tendo em vista que:
'não se vislumbra a presença do elemento subjetivo necessário à configuração dos atos ímprobos imputados ao demandado, não se sabendo ao certo quem detinha de fato a documentação necessária para a prestação de contas e qual o seu destino, não se podendo afirmar categoricamente o responsável pela omissão da prestação de contas'
0.4. certidões do 'trânsito em julgado' da Ação nº 0804379-96.2017.4.05.8400 e da autuação de apelação do MPF na Ação nº 0800744-73.2018.4.05.8400.
Análise das alegações de defesa do Sr. José Borges Segundo
As alegações de defesa apresentadas pelo responsável devem ser rejeitadas, pelos motivos a seguir expostos.
Como reconhece o próprio responsável, 'as esferas judicantes são independentes', e a absolvição criminal só afasta a responsabilidade administrativa e cível quando for reconhecida ou ficar provada a inexistência do fato ou a negativa da autoria em relação ao responsável.
Ele informa que, conforme documento de peça 45, a ação penal movida contra ele, no processo nº 0800743-88.2018.4.05.8400, tratando dos mesmos fatos aqui analisados, foi julgada improcedente, por força da sentença de 5/8/2019, lavrada pelo Juiz da 2ª Vara Federal do Estado do Rio Grande do Norte. Argumenta, assim, que o referido julgamento elidiria a prática de qualquer ilícito.
Do mesmo modo, as ações civis por atos de improbidade administrativa (processos nº s 0804379-96.2017.4.05.8400 e 0800744-73.2018.4.05.8400) , às peças 46-47, também julgadas improcedentes por força de sentenças proferidas, respectivamente, em 14/5/2020, pela 1ª Vara Federal do RN, e em 15/12/2020, pela 5ª Vara Federal do RN.
Nesse particular, o Tribunal de Contas da União possui jurisdição e competência próprias estabelecidas pela Constituição Federal e pela sua Lei Orgânica (Lei 8.443/92) . Dessa forma, a existência de ação judicial sobre mesma matéria não obsta o exercício do controle externo, dado o princípio da independência das instâncias cível, penal e administrativa. Somente teria influência no processo em exame a ação penal em que fossem absolvidos os responsáveis pela negativa de autoria ou inocorrência do fato, caso em que as demais esferas devem acatar a decisão adotada no âmbito do juízo penal (artigo 935 do Código Civil c/c o artigo 66 do Código de Processo Penal) .
No caso em análise, a causa ensejadora do julgamento da ação penal foi a ocorrência do bis in idem, e, no caso das ações civis, a ausência de prova quanto à má-fé do administrador público. Não se pode falar, portanto, em absolvição do responsável. Como apenas o reconhecimento, no processo penal, da negativa da autoria ou da inexistência do fato poderia afastar sua responsabilidade, permanece intacta a competência do TCU para apreciaras irregularidades aqui apontadas.
Esse entendimento é pacífico no TCU, sendo exemplos os Acórdão 2067/2015-TCU-Plenário, rel. Bruno Dantas; 2.613/2015-TCU-Plenário, rel. Benjamn Zymler; 2.437/2015-TCU-Plenário, rel. Ana Arraes; 541/2015-Plenário, rel. Raimundo Carreiro; 1.529/2015-TCU-1ª Câmara, rel. Weder de Oliveira; 9.563/2018-TCU-2ª Câmara, rel. José Múcio Monteiro; 714/2019-TCU-Plenário, rel. Bruno Dantas, entre outros.
Vale ressaltar que o responsável foi citado pela ausência parcial de documentação de prestação de contas dos recursos federais repassados ao município de São José do Campestre - RN, no âmbito do Programa Nacional de Alimentação Escolar (PNAE) , ante a ausência de encaminhamento do Parecer Conclusivo do CAE, e não pela omissão no dever de prestar contas.
No intuito de reforçar a importância do Parecer Conclusivo do Conselho Social, pode-se citar os seguintes julgados desta Corte de Contas:
'A ausência do parecer do Conselho de Alimentação Escolar (CAE) , contendo manifestação conclusiva do referido conselho, em documento assinado por seu titular e demais integrantes, impede a comprovação da boa e regular aplicação dos valores federais recebidos à conta do Programa Nacional de Alimentação Escolar. Acórdão 4811/2016-TCU-Segunda Câmara - Ministra-Relatora Ana Arraes.'
'A ausência do parecer do Conselho de Alimentação Escolar (CAE) acerca da prestação de contas impede a comprovação da lisura na gestão dos recursos recebidos à conta do Programa Nacional de Alimentação Escolar (Pnae) . Acórdão 3688/2014-TCU-Segunda Câmara - Ministro-Relator Marcos Bemquerer.'
Por outro lado, não é atribuição originária do gestor municipal a emissão e o envio desse parecer conclusivo ao FNDE, não obstante seu interesse nessa providência para completar a prestação de contas, conforme exigido no art. 27 da Resolução CD/FNDE 38/2009, pertinente aos recursos sob exame.
A Resolução CD/FNDE 24/2013 veio sanear essa lacuna, estabelecendo, com respeito à ausência do parecer conclusivo do CACS, a necessidade da notificação do presidente desse conselho, o que foi feito pelo FNDE através do Ofício nº 146/2015-PNAE/SIGECON/DIRAE/FNDE, enviado ao Presidente do Conselho de Alimentação Escolar - CAE do Município de São José do Campestre/RN, por ele recebido em 3/2/2015 (peças 10 e 12) , porém não houve resposta.
Também consoante jurisprudência do TCU, 'a ausência de parecer do Conselho de Alimentação Escolar na prestação de contas do Programa Nacional de Alimentação Escolar gera presunção relativa de danos ao erário, não impedindo que a comprovação da boa e regular utilização dos recursos se faça por intermédio de outros meios lícitos de prova' (Acórdão 662/2020-TCU-Plenário, Relatora Ministra Ana Arraes) .
Assim, o responsável poderia ter encaminhado, em resposta à citação, além do aludido Parecer do CAE, o que não fez, os documentos de despesas que tornassem possível comprovar a boa e regular aplicação dos recursos do PNAE/2011, o que também não fez, devendo ser rejeitadas suas alegações de defesa, por serem insuficientes para afastar o débito que lhe foi imputado.
Da análise da pretensão punitiva
O instituto da prescrição da pretensão de ressarcimento ao erário, com base em decisão de tribunal de contas, é tema que vem sendo recentemente debatido no meio jurídico, e, no tocante ao entendimento proferido pelo Supremo Tribunal Federal, no julgamento do RE 636.886 (tema 899) , cabe assinalar que a decisão do STF alcança tão somente a fase judicial de título extrajudicial, não atingindo os processos de controle externo em tramitação no TCU, conforme orientação sufragada pelo Acórdão 6589/2020-TCU-Segunda Câmara, da relatoria do Ministro Raimundo Carreiro.
Aliás, da ementa do julgado do STF constou que:
'A pretensão de ressarcimento ao erário em face de agentes públicos reconhecida em acórdão de Tribunal de Contas prescreve na forma da Lei 6.830/1980 (Lei de Execução Fiscal) '.
Portanto, até o trânsito em julgado do acórdão condenatório do TCU, permanece imprescritível a pretensão de ressarcimento ao erário decorrente da instauração da tomada de contas especial, conforme Enunciado da Súmula 282 do TCU ('As ações de ressarcimento movidas pelo Estado contra os agentes causadores de danos ao erário são imprescritíveis') .
Dessa forma, identificado danos ao erário, deve-se instaurar e julgar o processo de tomada de contas especial para responsabilizar seus agentes causadores, respeitando o direito ao contraditório e à ampla defesa, independentemente de quando ocorreram os atos impugnados.
Já a pretensão punitiva do TCU, conforme Acórdão 1441/2016-TCU-Plenário, que uniformizou a jurisprudência acerca dessa questão, subordina-se ao prazo geral de prescrição indicado no art. 205 do Código Civil, que é de 10 anos, contado da data de ocorrência da irregularidade sancionada, nos termos do art. 189 do Código Civil, sendo este prazo interrompido pelo ato que ordenar a citação, a audiência ou a oitiva do responsável. Conforme o mesmo Acórdão, a ocorrência desta espécie de prescrição será aferida, independentemente de alegação da parte, em cada processo no qual haja intenção de aplicação das sanções previstas na Lei 8.443/1992.
Considerando que o fato gerador do débito é a não comprovação da boa e regular aplicação dos recursos repassados pelo/2011 ante a ausência, na respectiva prestação de contas, do Parecer Conclusivo do Conselho de Alimentação Escolar - CAE, entende-se que o termo a quo para a contagem do prazo prescricional é a data de apresentação da referida prestação de contas, que se deu em 15/1/2013. Sendo assim, em razão de não ter transcorrido mais de 10 anos entre esta data e a data do ato que ordenou a citação (29/11/2021 - peça 39) , constata-se que não ocorreu a prescrição da pretensão punitiva.
Em se tratando de processo em que a parte interessada não se manifestou acerca das irregularidades imputadas, não há elementos para que se possa efetivamente aferir e reconhecer a ocorrência de boa-fé na conduta do responsável, podendo este Tribunal, desde logo, proferir o julgamento de mérito pela irregularidade das contas, conforme nos termos dos §§ 2º e 6º do art. 202 do Regimento Interno do TCU (Acórdão 2064/2011-TCU-Primeira Câmara, Relator Ministro Ubiratan Aguiar; Acórdão 6182/2011-TCU-Primeira Câmara, Relator Ministro-Substituto Weder de Oliveira; Acórdão 4072/2010-TCU-Primeira Câmara, Relator Ministro Valmir Campelo; Acórdão 1189/2009-TCU-Primeira Câmara, Relator Ministro-Substituto Marcos Bemquerer; Acórdão 731/2008-TCU-Plenário, Relator Ministro Aroldo Cedraz) . 
Propõe-se, assim, que suas contas sejam julgadas irregulares, condenando-o ao recolhimento do débito apurado e à aplicação da multa prevista no art. 57 da Lei 8.443/1992.
CONCLUSÃO
A partir dos elementos constantes dos autos, foi possível verificar que os recursos repassados pelo FNDE ao Município de São José do Campestre/RN pelo Programa Nacional de Alimentação Escolar - PNAE, no exercício de 2011, não tiveram sua boa e regular aplicação comprovada, ante a ausência de encaminhamento do Parecer Conclusivo do Conselho de Alimentação Escolar - CAE.
Verifica-se também que o Sr. José Borges Segundo, Prefeito do Município de São José do Campestre/RN na gestão 2009-2012, era a pessoa responsável pela gestão dos recursos federais recebidos à conta do PNAE/2011, e, no entanto, não tomou as providências para que a execução de tais recursos fosse corretamente comprovada.
Realizada a citação do responsável, ele alegou em sua defesa que que respondeu a três ações na Justiça Federal relativas 'aos fatos aqui arguidos', tendo sido absolvido em uma delas, e que as outras foram julgados improcedentes, aduzindo assim que, 'apesar das esferas judicantes serem independentes, o julgamento das ações acima demonstraria 'que o recorrente não foi omisso para com a devida prestação de contas'.
Tais alegações devem ser rejeitadas, tendo em vista que não foram suficientes para afastar o débito que lhe foi imposto, já que, no âmbito de tais ações judiciais, não foi reconhecida ou ficou provada a inexistência do fato ou a negativa da autoria em relação ao responsável.
Ante todo o exposto, propõe-se que as contas do Sr. José Borges Segundo sejam julgadas irregulares e que ele seja condenado ao recolhimento do débito apurado e da multa prevista no art. 57 da Lei 8.443/1992.
PROPOSTA DE ENCAMINHAMENTO:
Diante do exposto, submetem-se os presentes autos à consideração superior, propondo-se:
a)	rejeitar as alegações de defesa apresentadas pelo Sr. José Borges Segundo (CPF XXX.833.334-XX) , Prefeito Municipal de São José do Campestre/RN na gestão 2009-2012, por serem insuficientes para comprovar a boa e regular aplicação dos recursos do Programa Nacional de Alimentação Escolar - PNAE/2011;
b)	julgar irregulares, nos termos arts. 1º, inciso I, 16, inciso III, alínea 'b', da Lei 8.443/1992 c/c os arts. 19 e 23, inciso III, da mesma Lei, e com os arts. 1º, inciso I, 209, I, 210 e 214, inciso III, do Regimento Interno, as contas do Sr. José Borges Segundo (CPF XXX.833.334-XX) , ante a não comprovação da boa e regular aplicação dos recursos transferidos pelo FNDE ao Município de São José do Campestre/RN, no exercício de 2011, por força do Programa Nacional de Alimentação Escolar - PNAE, condenando-o ao pagamento da quantia a seguir especificada, atualizada monetariamente e acrescida dos juros de mora, calculados a partir da datas discriminada até a efetiva quitação do débito, fixando-lhe o prazo de 15 (quinze) dias para que comprove, perante o Tribunal, o recolhimento da referida quantia aos cofres do Fundo Nacional de Desenvolvimento da Educação - FNDE, nos termos do art. 23, inciso III, alínea 'a', da citada Lei c/c o art. 214, inciso III, alínea 'a', do Regimento Interno, ante a ausência, na prestação de contas dos referidos recursos, do Parecer Conclusivo do Conselho de Alimentação Escolar - CAE:
	Data de ocorrência
	Valor histórico (R$) 

	21/3/2011
	15.000,00

	11/4/2011
	15.050,00

	6/5/2011
	10.529,40

	7/10/2011
	31.000,00

	19/10/2011
	3.700,00

	4/11/2011
	10.500,00

	5/12/2011
	10.300,00

	8/12/2011
	9.500,00

	8/12/2011
	5.760,00

	8/12/2011
	3.700,00

	30/12/2011
	3.000,00

	30/12/2011
	2.296,60

c)	aplicar ao Sr. José Borges Segundo (CPF XXX.833.334-XX)  a multa referida no art. 57 da Lei nº 8.443, de 1992, fixando-lhe o prazo de 15 (quinze) dias, a partir da notificação, para que comprove, perante o Tribunal, seu recolhimento aos cofres do Tesouro Nacional, atualizada monetariamente desde a data deste acórdão até a data do efetivo pagamento;
d)	autorizar, desde logo, a cobrança judicial das dívidas, nos termos do art. 28, inciso II, da multicitada Lei 8.443/1992, caso não atendida a notificação;
e)	autorizar também  desde logo, se requerido, com fundamento no art. 26, da Lei 8.443/1992, c/c o art. 217, do Regimento Interno do TCU, o parcelamento da dívida em até 36 (trinta e seis) parcelas, incidindo sobre cada parcela, corrigida monetariamente, os correspondentes legais, fixando-lhe o prazo de quinze dias, a contar do recebimento da notificação, para comprovar perante o Tribunal o recolhimento da primeira parcela, e de trinta dias, a contar da parcela anterior, para comprovar os recolhimentos das demais parcelas, devendo incidir sobre cada valor mensal, atualizado monetariamente, os juros de mora devidos, no caso do débito, na forma prevista na legislação em vigor, alertando a responsável de que a falta de comprovação do recolhimento de qualquer parcela implicará o vencimento antecipado do saldo devedor, nos termos do art. 26, parágrafo único, da Lei 8.443/1992, c/c o art. 217, §2º, do Regimento Interno deste Tribunal;
f)	enviar cópia do Acórdão a ser prolatado, bem como do Relatório e do Voto que o fundamentarem ao Chefe da Procuradoria-Geral da República no Rio Grande do Norte, nos termos do § 3º do art. 16 da Lei 8.443/1992 c/c o § 7º do art. 209 do Regimento Interno do TCU, para adoção das medidas cabíveis, informando-lhe que o inteiro teor da deliberação pode ser consultado no endereço www.tcu.gov.br/acordaos;
g)	encaminhar cópia do Acórdão que vier a ser proferido ao Fundo Nacional de Desenvolvimento da Educação - FNDE, e ao responsável, para ciência, informando que a presente deliberação, acompanhada do Relatório e do Voto que a fundamenta, está disponível para a consulta no endereço www.tcu.gov.br/acordaos, além de esclarecer que, caso requerido, o TCU poderá fornecer sem custos as correspondentes cópias, de forma impressa."
	É o relatório.

Ronaldo Gonçalves Soares Sobrinho (14258/OAB-RN), representando José Borges Segundo.

Procurador Júlio Marcelo de Oliveira

TOMADA DE CONTAS ESPECIAL. RECURSOS DO PNAE. NÃO DEMONSTRAÇÃO DA BOA E REGULAR APLICAÇÃO DOS RECURSOS REPASSADOS AO MUNICÍPIO. CITAÇÃO. REJEIÇÃO DAS ALEGAÇÕES DE DEFESA. CONTAS IRREGULARES. DÉBITO. MULTA.

TOMADA DE CONTAS ESPECIAL (TCE)

Secretaria de Controle Externo de Tomada de Contas Especial (SecexTCE)

Em exame tomada de contas especial instaurada pelo Fundo Nacional de Desenvolvimento da Educação - FNDE em nome do ex-prefeito São José do Campestre/RN, José Borges Segundo, em razão da não comprovação da regular aplicação dos recursos repassados por meio do Programa Nacional de Alimentação Escolar - PNAE, no exercício de 2011.
2.	A não comprovação da regular aplicação dos recursos se deu devido à ausência parcial de documentos necessários à prestação de contas, em especial o Parecer Conclusivo do Conselho de Alimentação Escolar - CAE, sendo o débito quantificado em R$ 120.336,00, imputando-se a responsabilidade ao prefeito José Borges Segundo, gestor dos recursos e cujo mandato se estendeu de 1/1/2009 a 31/12/2012.
3.	No âmbito deste Tribunal, o responsável foi citado e apresentou alegações de defesa, acompanhadas de documentação relativa às ações judiciais, nas quais argumenta, em síntese, que:
a) respondeu a três ações na Justiça Federal relativas "aos fatos aqui arguidos", sendo uma ação penal, e duas ações civis por atos de improbidade administrativa. Foi absolvido na ação penal em primeiro grau, estando o processo em grau de recurso, e as ações de improbidade foram julgadas improcedentes, estando uma delas pendente de julgamento de recurso interposto pelo MPF. Enfatiza que, apesar das esferas judicantes serem diferentes, o julgamento dessas ações mostra que "o recorrente não foi omisso para com a devida prestação de contas";
b) não se pode imputar responsabilidade a ele pelo fato de que não houve prestação de contas do PNAE 2011, pois, conforme trechos da decisão que julgou improcedente a ação civil, foi apresentada a devida prestação de contas.
4.	Ao analisar a defesa apresentada, a unidade técnica rejeitou os argumentos, alegando que:
a) como reconhecido pelo próprio responsável, as esferas judicantes são independentes, e a absolvição criminal só afasta a responsabilidade administrativa quando for reconhecida ou ficar provada a inexistência do fato ou a negativa de autoria em relação ao responsável, o que não ocorreu;
b) o responsável foi citado pela ausência de documentação de prestação de contas dos recursos repassados ao município por meio do PNAE, ante a ausência de encaminhamento do Parecer Conclusivo do CAE, e não pela omissão no dever de prestar contas;
c) embora a emissão e envio do referido parecer não sejam atribuições originárias do gestor municipal, o responsável poderia ter encaminhado, em resposta à citação, além do parecer, documentos que tornassem possível comprovar a regular aplicação dos recursos em tela, o que não fez.
5.	Desse modo, propõe, com o endosso do MPTCU, o julgamento pela irregularidade das contas, com imputação de débito e aplicação de multa.
6.	Feito esse breve resumo, passo a decidir.
7.	Inicialmente, examino a possível ocorrência de prescrição, com base na Resolução TCU 344/2022. O prazo prescricional, neste caso, se conta a partir da data em que as contas deveriam ter sido prestadas, 30/4/2013. Examinando os marcos interruptivos da prescrição, entre os quais se incluem a notificação do responsável e os atos inequívocos de apuração, identifico nos autos os seguintes fatos:
a) Ofício 146/2015 dirigido ao presidente do CAE - 27/1/2015;
b) Ofício 8.991/2016, dirigido ao ex-prefeito José Borges Segundo - 3/5/2016;
c) Emissão do Parecer Financeiro - 26/9/2016;
d) Parecer FNDE 5943 - 12/12/2017;
e) Ofício 2.338/2018, dirigido ao ex-prefeito José Borges Segundo - 26/2/2018;
f) Relatório final da TCE - 21/1/2021
8.	Considerando que a citação foi realizada no dia 13/1/2022, verifico não ter ocorrido a prescrição das pretensões ressarcitória e punitiva, ainda que na modalidade intercorrente.
9.	Consoante destacado pela unidade técnica, o responsável centrou sua defesa no fato que não foi omisso na apresentação da prestação de contas, o que teria sido reconhecido na esfera judicial. No entanto, ele foi citado pela ausência parcial de documentação na prestação de contas, especificamente o Parecer do CAE. Sobre a importância do referido parecer, transcrevo, a seguir, trecho do elucidativo voto condutor do Acórdão 3871/2019-TCU-Segunda Câmara (Relator: Ministro-Substituto Marcos Bemquerer Costa) :
"A documentação entregue, no entanto, foi considerada insatisfatória, especialmente em razão da falta de assinatura do aludido demonstrativo e da ausência de assinatura no Parecer Conclusivo do Conselho de Alimentação Escolar - CAE e da ausência da ata de apreciação da Prestação de Contas pelo mencionado Conselho, exigidos nos §§ 1º e 2º do art. 18, da Resolução CD/FNDE 38/2004.
A respeito da ausência dessa documentação, importante lembrar que as prestações de contas recebidas pelo FNDE, no âmbito do PNAE, possuem natureza essencialmente declaratória, pois, em consonância com a sistemática e as regras que regulam aquele programa, as ações de fiscalização mais relevantes cabem ao Conselho de Alimentação Escolar - CAE, colegiado incumbido de acompanhar a aplicação dos recursos federais e de receber e emitir parecer conclusivo acerca da aprovação ou não da execução do programa (art. 27, inciso IV, da Resolução CD/FNDE 38/2009) . Logo, o CAE constitui-se em importante instância de controle sobre a correção do uso dos recursos do PNAE.
Dessarte, a ausência do mencionado parecer do CAE impede a comprovação da boa e regular aplicação dos valores federais. Esse é o magistério jurisprudencial desta Corte, conforme os excertos colhidos da ferramenta de pesquisa deste Tribunal Jurisprudência Selecionada:
Acórdão 4811/2016-TCU-Segunda Câmara, Relatora Ministra Ana Arraes
'A ausência do parecer do Conselho de Alimentação Escolar (CAE) , contendo manifestação conclusiva do referido conselho, em documento assinado por seu titular e demais integrantes, impede a comprovação da boa e regular aplicação dos valores federais recebidos à conta do Programa Nacional de Alimentação Escolar.'
Acórdão 3688/2014-TCU-Segunda Câmara, de minha Relatoria
'A ausência do parecer do Conselho de Alimentação Escolar (CAE) acerca da prestação de contas impede a comprovação da lisura na gestão dos recursos recebidos à conta do Programa Nacional de Alimentação Escolar (PNAE) .'
É dizer, a invalidade ou ausência do parecer do CAE, documento imprescindível para atestar a lisura da aplicação dos recursos do PNAE, contrasta com a imposição de o gestor demonstrar a boa e regular aplicação dos recursos públicos que lhe foram confiados."
10. 	Aos precedentes mencionados, acrescento os Acórdãos 4.716/2018 e 2.364/2018, ambos da 2ª Câmara e de relatoria do Ministro-Substituto Marcos Bemquerer Costa, e o Acórdão 4811/2016-TCU-Segunda Câmara, relatado pela Ministra Ana Arraes.
11.	Ademais, a existência de ações judiciais sobre a matéria, também alegada pelo ex-prefeito, algumas das quais ainda pendentes da apreciação de recursos, não vincula necessariamente a atuação do TCU, de acordo com o princípio da independência das instâncias, uma vez que as decisões trazidas pelo responsável não reconheceram ou provaram a inexistência do fato ou a negativa de autoria em relação a ele.
12.	Em conclusão, ante a ausência de elementos suficientes para comprovar a boa e regular aplicação dos recursos transferidos à municipalidade, as contas do ex-prefeito devem ser julgadas irregulares, com sua condenação ao pagamento do débito apurado nos autos, além da aplicação da multa prevista no art. 57 da Lei 8.443/92, cujo valor fixo em R$ 12.000,00 (doze mil reais) .
Ante o exposto, acompanho os pareceres uniformes e voto no sentido de que o Tribunal adote o acórdão que ora submeto à deliberação deste Colegiado.
TCU, Sala das Sessões, em 29 de novembro de 2022.
JORGE OLIVEIRA 
Relator